臺灣板橋地方法院民事判決　九十年度訴字第九二九號
　　原　　　告　甲○○
　　　　　　　　丙○○
　　　　　　　　乙○○
　　訴訟代理人　王惠光律師
　　複　代理人　陳美如　　　　住台北市○○路○段三一號三樓D室
　　被　　　告　台北縣警察局　設台北縣板橋市○○路五七號
　　法定代理人　劉勤章　　　　.
　　訴訟代理人　連耀霖律師
右當事人間請求返還不當得利事件，本院判決如左：
    主    文
被告應給付原告新台幣壹佰伍拾柒萬陸仟柒佰壹拾元，及自民國八十九年十二月十八
日起至清償日止，按週年利率百分之五計算之利息。
原告其餘之訴駁回。
訴訟費用由被告負擔五分之四，餘由原告負擔。
本判決第一項於原告以新台幣伍拾貳萬陸仟元為被告供擔保後，得假執行；但被告如
於假執行程序實施前，以新台幣壹佰伍拾柒萬陸仟柒佰壹拾元為原告預供擔保，得免
為假執行。
原告其餘假執行之聲請駁回。
    事    實
甲、原告方面：
一、聲明：求為判決：
（一）被告應給付原告新台幣（下同）一百九十四萬六千九百三十五元，及自民國八
      十九年十二月十八日起至清償日止，按週年利率百分之五計算之利息。
（二）願供擔保請准宣告假執行。
二、陳述：
（一）本件坐落台北縣新莊市○○段二四九地號（即重測前為新莊段街後小段一─五
      地號）土地（下稱系爭土地）於八十九年五月二日為台北市政府捷運工程局徵
      收取得前，為原告三人所共有，持分各為三分之一。而系爭土地上有被告所轄
      新莊分局之宿舍（下稱系爭宿舍），系爭宿舍占有系爭土地之面積，於八十八
      年七月間之前，占用總面積為三○二點四平方公尺，於八十八年七月間因台北
      縣新莊市○○○○道路拓寬工程而拆除七六點二四平方公尺後，占用面積減縮
      為二二六點一六平方公尺，嗣於八十九年六月三十日亦為台北市政府捷運局所
      拆除。被告無權占有系爭土地，原告自得向被告請求相當於租金之不當得利，
      而先前系爭土地出租予台北縣新莊鎮（現為新莊市）衛生所時，租賃契約係以
      公告地價年利率百分之八計算租金，因此，本件於八十八年七月一日之前，面
      積為三○二點四平方公尺，八十八年七月一日之後，面積為二二六點一六平方
      公尺，並以年利率百分之八為計算，被告總共積欠之不當得利金額為一百九十
      四萬六千九百三十五元（金額計算方法詳如附表二所示）。
（二）對被告抗辯所為之陳述：
    1.依照被告於九十年一月十二日九十北警後字第五二八五九號函文內容所示，本
      件原告確曾於八十九年十二月十八日請求租金，是原告於九十年五月間提起本
      件訴訟，並未超過民法第一百三十條所規定之六個月期間，因此原告之請求權
      時效至少應自八十九年十二月十八日往前計算五年。
    2.又被告辯稱新莊分局宿舍僅一九八平方公尺，其餘為員警自行增建云云。惟台
      北縣政府於七十四年十一月三十日發函予被告催促被告向原告承租時，該函文
      中即說明宿舍面積約一○○坪。因此警員之宿舍應該為一○○坪左右無誤。按
      核算上述台北縣政府的一○○坪，與原告所提出三○二點四平方公尺較為相當
      ，與被告所辯稱之一九八平方公尺差距過大，是被告所辯並不足採。
三、證據：提出被告八十九年一月十四日函文影本一件、被告九十年一月十二日函影
    本一件、土地登記簿謄本影本二件、土地租賃契約影本一件、台北縣政府七十四
    年十一月三十日函影本一件；並聲請向台北縣新莊市公所及台北市政府捷運工程
    局函詢拆除系爭宿舍之時間及面積等事項。
乙、被告方面：
一、聲明：求為判決：
（一）原告之訴及假執行之聲請均駁回。
（二）如受不利判決，願供擔保請准宣告免為假執行。
二、陳述：
（一）系爭土地自四十一年起由訴外人台北縣新莊市公所向訴外人即當時之地主吳三
      英租用並興建新莊市衛生所。嗣新莊市公所同意在所餘空地上，供搭蓋被告所
      轄之新莊分局宿舍五間，占地六十坪（共約一九八平方公尺），配給新莊分局
      員警住用。嗣受配之員警礙於宿舍面積太小，不敷使用，乃自行聯合出資在宿
      舍後空地增建房屋，因此，被告所轄新莊分局在系爭土地上之宿舍僅一九八平
      方公尺，配住宿舍員警自行增建占用之部分，應為其個人之行為，土地占有人
      亦為各該增建人，與被告無關。原告主張被告所轄新莊分局宿舍占用系爭土地
      面積達三○二點四平方公尺，與事實不符。
（二）原告主張被告無權占有系爭土地，請求返還相當於租金之不當得利。依最高法
      院六十一年台上字第一六九五號判例，無權占有他人土地，可能獲得相當於租
      金之利益為社會通常之觀念，因此仍應適用民法第一百二十六條五年時效之規
      定。本件原告於九十年五月三日起訴，往前推算五年，其在八十五年五月三日
      前之請求權，已因時效完成而消滅。
三、證據：陳情書影本一件、台北縣新莊市公所五十七年十一月十一日函影本一件。
    理    由
一、本件原告起訴主張：系爭土地於八十九年五月二日為台北市政府捷運工程局徵收
    取得前，為原告三人所共有，持分各為三分之一。而系爭土地上有被告所轄新莊
    分局之宿舍，系爭宿舍占有系爭土地之面積，於八十八年七月間之前，占用總面
    積為三○二點四平方公尺，於八十八年七月間因台北縣新莊市○○○○道路拓寬
    工程而拆除七六點二四平方公尺後，占用面積減縮為二二六點一六平方公尺，嗣
    於八十九年六月三十日亦為台北市政府捷運局所拆除。被告無權占有系爭土地，
    原告自得向被告請求最近五年相當於租金之不當得利，而先前系爭土地出租予新
    莊市衛生所時，租賃契約係以公告地價年利率百分之八計算租金，因此，本件於
    八十八年七月一日之前，面積為三○二點四平方公尺，八十八年七月一日之後，
    面積為二二六點一六平方公尺，並以年利率百分之八為計算，被告總共積欠之不
    當得利金額為一百九十四萬六千九百三十五元等語。被告則以：系爭土地自四十
    一年起由訴外人台北縣新莊市公所向訴外人即當時之地主吳三英租用並興建新莊
    市衛生所，嗣新莊市公所同意在所餘空地上，供搭蓋被告所轄之新莊分局宿舍五
    間，占地六十坪（即約一九八平方公尺），配給新莊分局員警住用。嗣受配之員
    警礙於宿舍面積太小，不敷使用，乃自行聯合出資在宿舍後空地增建房屋，因此
    ，被告所轄新莊分局在系爭土地上之宿舍僅一九八平方公尺，配住宿舍員警自行
    增建占用之部分，應為其個人之行為，土地占有人亦為各該增建人，與被告無關
    ，且本件原告於九十年五月三日起訴，往前推算五年，其在八十五年五月三日前
    之請求權，已因時效完成而消滅等語置辯。
二、本件系爭土地於八十九年五月二日為台北市政府捷運工程局徵收取得前，為原告
    三人所共有，持分各為三分之一，且系爭土地自四十一年起由訴外人台北縣新莊
    市公所向訴外人即當時之地主吳三英租用並興建新莊市衛生所，嗣新莊市公所同
    意在所餘空地上，供搭蓋被告所轄之新莊分局宿舍五間，惟自七十五年七月一日
    新莊市衛生所不再向原告續租起，被告即無權占有系爭土地等情，業據原告提出
    土地登記簿謄本影本二件及台北縣政府七十四年十一月三十日函影本一件為證，
    復為兩造所不爭執，自應信為真實。
三、又原告主張系爭宿舍占有系爭土地之面積，於八十八年七月間之前，占用總面積
    為三○二點四平方公尺，於八十八年七月間因台北縣新莊市○○○○道路拓寬工
    程而拆除七六點二四平方公尺後，占用面積減縮為二二六點一六平方公尺，嗣於
    八十九年六月三十日亦為台北市政府捷運工程局所拆除等情，而被告並不爭執系
    爭宿舍先後二次遭台北縣新莊市公所及台北市政府捷運工程局所拆除，惟抗辯稱
    ：被告所轄新莊分局在系爭土地上之宿舍僅一九八平方公尺，嗣受配之員警礙於
    宿舍面積太小，不敷使用，乃自行聯合出資在宿舍後空地增建房屋，該自行增建
    占用之部分，應為員警之個人行為，土地占有人亦為各該增建人，與被告無關等
    語。是本件首應審究者為：被告所轄之新莊分局宿舍占有系爭土地之面積為若干
    ，即除原有之六十坪（約一九八平方公尺）外，嗣後之增建部分是否亦屬被告占
    用之面積？經查：參酌被告提出之台北縣新莊市公所於五十七年十一月十一日致
    函被告之函文第二項載明：「本所於本（５７）年十月二十八日在本所會議室召
    開會議結果，顧及員警住宿問題，徵求地主諒解，則將本所前已供警民協會建築
    宿舍後面空地（每戶後面約四坪地），原則准予使用，但對於使用全部空地之土
    地租金另行計議，併附送會議記錄乙份」等內容以觀，台北縣新莊市公所既已依
    被告所轄新莊分局警員之申請而議決同意每戶再撥約四坪土地供員警宿舍使用，
    並經將上情發函告知被告，台北縣新莊市公所於該函中並載明對於全部之土地租
    金將另行向被告計議等情，足見每戶宿舍後面之再增加之四坪土地，並非警員擅
    自所占用，而係經過系爭土地原承租人台北縣新莊市公所之同意提供予被告供員
    警宿舍使用，則被告所轄之新莊分局宿舍占有系爭土地之面積應為由原有之六十
    坪（即約一九八平方公尺），加上前開之二十坪（４×５《戶》＝２０），共計
    八十坪（即約二六四平方公尺），堪予認定。另原告雖又主張依據台北縣政府於
    七十四年十一月三十日發函予被告催促被告向原告承租時，該函文中即提及宿舍
    面積約一○○坪，因此警員之宿舍應該約一○○坪無誤云云，惟查，觀諸前開函
    文所載內容，並未說明員警宿舍何以又由八十坪擴增為一百坪之緣由，是尚難僅
    憑該函文即遽以認定警員其後再占用之二十坪土地，亦屬被告機關所占用部分。
    綜上，再依兩造對於系爭宿舍先後遭台北縣新莊市公所及台北市政府捷運工程局
    所拆除並不爭執，並合意二次拆除面積即占用系爭土地面積以一比三之比例來計
    算，是被告所轄之新莊分局宿舍占有系爭土地之面積，於八十八年七月間因台北
    縣新莊市○○○○道路拓寬工程而拆除前，為二六四平方公尺，於八十八年七月
    間拆除後，占用面積則減縮為一九八平方公尺。
四、末按依不當得利之法則請求返還不當得利，以無法律上之原因而受利益，致他人
    受有損害為其要件，故其得請求返還之範圍，應以對方所受之利益為度，是無權
    占有他人土地，可能獲得相當於租金之利益為社會通常之觀念（最高法院六十一
    年度台上字第一六九五號判例參照）。經查：本件原告主張系爭土地自八十四年
    七月一日起至八十六年六月三十日止之公告地價為每平方公尺一萬六千五百九十
    元，自八十六年七月一日起至八十九年六月三十日止之公告地價為每平方公尺一
    萬七千八百七十五元，為被告所不爭執，且依照土地法第七十九條第一項：「城
    市地方屋房之租金，以不超過土地及其建築申報總價年息百分之十為限」，及平
    均地權條例第十六條前段：「舉辦規定地價或重新規定地價時，土地所有權人未
    於公告期間申報地價者，以公告地價百分之八十為其申報地價」等規定，原告請
    求依公告地價乘以租金率百分之八計算租金，尚未逾前開法定最高限額租金之數
    額，再參以台北縣新莊市公所九十年七月十日函覆之系爭土地現況平面圖，系爭
    土地臨近衛生所、戶政事務所及地政事務所，位於該地區行政中心，是屬商業繁
    榮之地，應認原告前開請求尚無不合。再者，原告主張其曾於八十九年十二月十
    八日向被告請求給付租金，並據提出被告八十九年一月十四日函文影本一件為憑
    ，是原告於九十年五月間提起本件訴訟，則原告之請求權時效應自八十九年十二
    月十八日往前計算五年即自八十四年十二月十七日起算。又原告既主張系爭宿舍
    已於八十九年六月三十日全部拆除，是其得請求相當於租金之不當得利計算期間
    應自八十四年十二月十七日起至八十九年六月三十日止。據此計算，系爭土地於
    前開期間之租金應為一百五十七萬六千七百一十元（計算方式詳如附表一所示）
    ，是以，被告無權占有系爭土地共計受有相當於租金一百五十七萬六千七百一十
    元之不當得利。
五、從而，原告依據不當得利之法律關係請求被告返還一百五十七萬六千七百一十元
    之不當得利，及自八十九年十二月十八日起至清償日止，按週年利率百分之五計
    算之遲延利息，為有理由，應予准許，逾此之請求即屬無據，應予駁回。
六、本件兩造均陳明願供擔保，請准為假執行或免為假執行之宣告，就原告勝訴部分
    經核並無不合，爰分別酌定相當之擔保金之，至於原告敗訴部分，其假執行之聲
    請亦失所附麗，應予駁回。
七、結論：本件原告之訴一部為有理由，一部為無理由，並依民事訴訟法第七十九條
    但書、第三百九十條第二項、第三百九十二條，判決如主文。
中　　　華　　　民　　　國　　九十一　　年　　　五　　　月　　三十一　　日
                                臺灣板橋地方法院民事第二庭
~B法　　　官　崔玲琦
右為正本係照原本作成
如對本判決上訴，須於判決送達後廿日內向本院提出上訴狀
中　　　華　　　民　　　國　　九十一　　年　　　五　　　月　　三十一　　日
~B法院書記官　陳倨篁
~F0
~T40
附表一：
（一）期間：８４．１２．１７～８６．６．３０
      公告地價：１６５９０元
      面積：２６４平方公尺
      租金率：８%
      該期間租金：五十三萬八千五百三十元
      （１６５９０×２６４×８%　÷３６５×５６１＝５３８５３０）
（二）期間：８６．７．１～８８．６．３０
      公告地價：１７８７５元
      面積：２６４平方公尺
      租金率：８%
      該期間租金：七十五萬五千零四十元
      （１７８７５×２６４×８%　÷３６５×７３０＝７５５０４０）
（三）期間：８８．７．１～８９．６．３０
      公告地價：１７８７５元
      面積：１９８平方公尺
      租金率：８%
      該期間租金：二十八萬三千一百四十元
      （１７８７５×１９８×８%　÷３６５×３６５＝２８３１４０）
（四）總租金：一百五十七萬六千七百一十元。
     （５３８５３０＋７５５０４０＋２８３１４０＝0000000）
